【裁判字號】    92,上訴,1620
【裁判日期】    921021
【裁判案由】    妨害自由等
【裁判全文】
臺灣高等法院刑事判決                          九十二年度上訴字第一六二０號
    上  訴  人
    即  被  告    丁○○
                  戊○○
    右  一  人
    選任辯護人    黃國璋律師
                  黃秋雄律師
右上訴人即被告因妨害自由等案件，不服臺灣臺北地方法院九十一年度易字第一一三
六號，中華民國九十二年二月二十七日第一審判決（聲請簡易判決處刑案號：臺灣臺
北地方法院檢察署八十九年度偵字第一五九九七號），提起上訴，本院判決如左：
    主  文
原判決關於戊○○妨害自由罪刑及定執行刑部分，暨丁○○部分，均撤銷。
丁○○共同連續以非法之方法剝奪人之行動自由，累犯，處有期徒刑陸月，如易科罰
金，以佰元折算壹日。
西瓜刀壹把沒收。
    事  實
一、丁○○前因賭博罪，經臺灣板橋地方法院判處有期徒刑三月確定，於民國（下同
    ）八十七年十二月二十四日執行完畢。
二、緣蔡文閱與戊○○、「李銘智」等人基於共同意圖營利之概括犯意聯絡，自八十
    九年（聲請簡易判決處刑書記載為九十一年）七月十五日起，聚集不特定之人在
    臺北市萬華區○○○路○段二三六之一號五樓賭博財物（蔡文閱、戊○○二人分
    別經原審法院判處有期徒刑六月確定）。八十九年八月十三日晚間十時許，曾志
    明、莊志亮二人（均經原審法院判處有期徒刑六月）至上址找蔡文閱，曾志明並
    與在場之庚○○○、丙○○、甲○○等人賭玩麻將（庚○○○、丙○○及甲○○
    等三人涉犯賭博罪嫌部分未據檢察官起訴），迄翌日（十四日）凌晨二時許，曾
    志明發現丙○○及庚○○○二人以手勢互相掩護及餵牌之方式詐賭，蔡文閱亦認
    丙○○及女友己○○等人之前至上址賭玩麻將所贏得之賭金約新臺幣（下同）二
    百萬元均係詐賭所得，遂與在場之林文化（經原審法院判處有期徒刑六月）莊志
    亮、曾志明、「李銘智」及丁○○等人共同基於傷害、妨害自由之概括犯意聯絡
    ，由蔡文閱持西瓜刀一把，作勢砍殺丙○○，再由蔡文閱、丁○○、莊志亮、林
    文化、曾志明等人出手毆打丙○○，蔡文閱另以西瓜刀之刀背擊打庚○○○之臉
    頰、手臂、背部等處，致丙○○之臉部及左前臂裂傷、臉部瘀傷，庚○○○之顏
    面、右上臂、右肘及右前臂共十處瘀傷。彼等自丙○○身上搜得詐賭所用手勢術
    語對照表二張，確認丙○○等人詐賭，且係由己○○所調度指揮後，蔡文閱等人
    為向己○○、乙○○（曾多次至上址賭場賭博）等人討還遭詐賭所受之損失，復
    承前開傷害、妨害自由之概括犯意聯絡，於同日清晨四時許，由蔡文閱出手毆打
    原與丙○○共赴上址，因事外出返回之己○○，致己○○受有左眼臉瘀傷及浮腫
    、鼻樑、左眼角、臉頰、左上臂多處瘀傷及浮腫。嗣於同日上午六時許，乙○○
    至上址後，蔡文閱、莊志亮、曾志明、丁○○、林文化等人又出手毆打乙○○，
    致乙○○受有顏面、右耳、頸部、胸部、右腰、背部、左上臂、左肘、左手、右
    前臂、右肘右手等多處瘀傷。蔡文閱等人以上開非法之方法，剝奪丙○○、庚○○○、己○○、乙○○等人之行動自由。蔡文閱等人除以前開毆打之強暴行為外
    ，並以加害生命之事分別對乙○○、丙○○、己○○、庚○○○等人恫稱「再調
    不到錢，要將乙○○拖（押）到南部山上活埋」、「要給乙○○斷手斷腳」之方
    式脅迫丙○○、乙○○、己○○、庚○○○等四人書寫自白書，內容為承認詐賭
    及詐賭贏得金額為二百萬元之事，及以前開強暴、脅迫之方式迫使乙○○簽發一
    紙面額一百萬元之本票及二紙面額五十萬元之本票、交付現金六千元、勞力士手
    錶一只及向其女友調取存摺、印章籌款，又要求乙○○以臺北銀行金融卡及密碼
    ，委由「李銘智」持乙○○之金融卡至自動提款機提領六次合計十萬五千元；迫
    使丙○○簽發面額六十五萬元之本票二紙及七十萬元之本票一紙，並囑匯款至乙○○之銀行帳戶，及交出手機、現金三萬四千元；再迫使己○○交出手上所戴之
    勞力士手錶一只，並要求聯絡友人匯款；迫使庚○○○交出皮包內之現金三萬元
    、勞力士手錶一只、
    員警接獲丙○○等人之家屬報案，於同日中午十二時二十分許，在上址當場查獲
    ，並扣得臺北銀行自動櫃員機交易明細表六紙、自白書四紙、本票六紙、牌尺四
    支、勞力士手錶三只及現金十七萬四千元。
三、案經丙○○、乙○○訴由臺灣臺北地方法院檢察署暨由臺北市政府警察局萬華分
    局報請臺灣臺北地方法院檢察署檢察官偵查起訴。
    理  由
壹、被告丁○○部分：
一、訊據被告丁○○，矢口否認有妨害自由、傷害之犯行，辯稱：其係接獲詹德桔之
    電話赴上址，進入屋內未及一分鐘，即外出買便當，返回時在門外為據報趕赴之
    員警查獲，並未動手毆打被害人，或對被害人有妨害自由之舉，其之前自白犯罪
    係為蔡文閱及在場之甲○○等人頂罪云云。
二、經查，被告丁○○有與經已判決確定之蔡文閱、林文化、曾志明、莊志亮等人共
    同傷害、妨害自由等犯行，業據被告丁○○於原審調查時自白不諱（原審九十一
    年十二月五日訊問筆錄），被告丁○○於本院調查時亦供承有毆打丙○○，核與
    被害人乙○○、丙○○、己○○、庚○○○等人於警詢、偵查、原審調查時，及
    被害人乙○○、丙○○、己○○等人於原審調查時所指訴之情節相符（被害人乙○○等四人於警詢時所為之陳述，被告丁○○未於本院言詞辯論終結前聲明異議
    ，依新修正刑事訴訟法第一百五十九條之五第二項、第一項規定，視為於審判程
    序同意作為證據，本院審酌該陳述作成時之情況，認為適當，得為證據；被害人
    乙○○等四人於偵查中向檢察官所為之陳述，本院審酌該陳述作成之客觀條件及
    環境，認其接受偵訊時之心理狀態健全，並無受到脅迫、利誘或詐欺，且與在原
    審調查時之陳述內容相同，自非顯有不可信之情形，依新修正刑事訴訟法第一百
    五十九條之一第二項之規定，得為證據），且員警係在上址門外發現被告丁○○
    ，即先將被告丁○○留置，再依被害人之指證，將被告丁○○併予帶回偵訊等情
    ，亦據證人汪大宇警員到庭結證屬實（本院九十二年六月二十五日訊問筆錄）。
    此外，並有臺北市政府警察局萬華分局實地檢查（查訪）紀錄表一紙、社會秩序
    維護法案件處分書四紙、自白書四紙、本票六紙、臺北銀行自動櫃員機交易明細
    表六紙、西園醫院及臺北市立和平醫院之診斷證明書六紙（其中被害人丙○○及
    己○○各二紙）、贓物認領保管收據三紙（勞力士手錶）在卷，可資佐證。被害
    人己○○、乙○○二人於本院調查時分別所稱「僅遭蔡文閱毆打，不知丁○○為
    何人」、「動手毆打及出言恐嚇之人係蔡文閱，不知丁○○在現場作何事」（本
    院九十二年八月八日訊問筆錄），及被告丁○○上開所辯，均無非事後迴護、避
    就卸責之詞，不足採言。至西瓜刀雖未據扣案，惟參諸被害人丙○○、庚○○○
    於警詢中分別所稱：「蔡文閱拿著西瓜刀作勢要殺我，此時就有四位男子一起打
    我」、「蔡文閱持類似西瓜刀，用刀面打我右手臂、右後背及右臉頰」等語，及
    被害人丙○○於原審調查中所稱：「好像是蔡文閱拿的是西瓜刀」等語，堪認蔡
    文閱確有持西瓜刀之舉。本件事證已臻明確，被告丁○○之犯行洵堪認定。又證
    人甲○○之姪子陳永傑具狀陳報甲○○在大陸工作，無法通知到庭；被害人庚○○○及丙○○二人，分經本院傳喚、拘提無著，依最高法院七十七年八月九日第
    十一次刑事庭會議決議事項壹、乙、關於第三審部分第十四項第二款、第五款意
    旨，亦認屬為無從調查之證據方法，欠缺必要性；被告丁○○聲請調取八十九年
    八月十四日之電話通聯紀錄，證明當日係接獲詹德桔之電話始赴上址，本院認無
    必要，均併此敘明。
三、按刑法上之強盜罪，以有為自己或第三人不法所有之意圖為構成要件之一，若奪
    取財物係基於他種目的，而非出於不法所有之意思者，縱其行為違法，要不成立
    強盜罪（最高法院二十一年上字第十八號判例意旨參照）。查被告丁○○與經已
    判決確定之蔡文閱等人前均供承係因發現被害人丙○○等人詐賭後，始起意逼令
    被害人等返還詐賭所得，核與被害人丙○○於警詢、偵查中所稱：「打到一半曾
    志明即說我詐賭」、庚○○○於警詢中所稱：「曾志明及甲○○二人就開始說我
    與丙○○二人詐賭」等語，均相符合，復有由蔡文閱提出自被害人丙○○身上所
    搜得之手勢術語對照表二張附卷可佐，足認被告丁○○及經已判決確定之蔡文閱
    等人要求被害人丙○○等人簽發本票、交付財物等行為，均係為賠償其等因詐賭
    所受之損失，難認係基於為自己不法所有之意圖。
四、核被告丁○○所為，係犯刑法第二百七十七條第一項之傷害罪、第三百零二條第
    一項之非法剝奪他人行動自由罪及第三百零四條第一項之強制罪。被告於凌晨二
    時許發現被害人丙○○等人詐賭後，即限制被害人等人之行動自由，被害人己○○、乙○○二人分別於同日四時許、六時許進入賭場後，亦先後經被告毆傷及限
    制行動自由，迄同日中午十二時二十分許為警查獲時止，被害人等人之行動自由
    均受到限制，檢察官認「本件私行拘禁妨害自由，僅有瞬間之拘束」，顯與事實
    不合，且未論述被告犯有刑法第三百零二條第一項之妨害自由罪，亦有未洽。被
    告丁○○與「李銘智」及經已判決確定之蔡文閱、莊志亮、林文化、曾志明等人
    間，就傷害、非法剝奪他人行動自由、強制等犯行，有犯意之聯絡及行為之分擔
    ，應論以共同正犯。被告丁○○先後傷害、非法剝奪他人行動自由、強制等犯行
    ，均時間緊接、手法相同，復觸犯構成要件相同之罪名，顯係基於概括之犯意而
    為，均應依刑法第五十六條連續犯之規定，分別論以一罪，並加重其刑。被告丁○○所犯傷害罪、非法剝奪他人行動自由罪、強制罪三者間，有方法結果之牽連
    關係，且係同時侵害數被害人，應依刑法第五十五條牽連犯、想像競合犯之規定
    ，從較重之非法剝奪他人行動自由一罪處斷。檢察官未就被告非法剝奪他人行動
    自由罪起訴，已如上述，惟此部分犯罪，與起訴之傷害罪、強制罪間，有牽連犯
    之裁判上一罪關係，為起訴效力之所及，基於審判不可分原則，本院自應併予審
    理。又被告丁○○前因賭博罪，經臺灣板橋地方法院判處有期徒刑三月確定，於
    八十七年十二月二十四日執行完畢之事實，有本院被告全國前案紀錄表在卷可稽
    ，其於受有期徒刑之執行完畢後，五年以內再犯有期徒刑以上之本罪，為累犯，
    應依刑法第四十七條之規定，遞予加重其刑。
五、原審對被告丁○○予以論罪、科刑，固非無見；惟查，（一）原判決認定被告丁○○與戊○○應成立共犯（詳如後述）；（二）被告丁○○有連續犯及累犯之二
    加重事由，原判決理由欄未論述應遞予加重其刑，均有違誤。被告丁○○提起上
    訴意旨空言否認犯罪，雖無足取，然原判決既有如上之可議，即屬無可維持，應
    由本院就該部分予以撤銷改判。爰審酌被告丁○○之品行、犯罪之手段、所生危
    害，及犯後之態度等一切情狀，量處如主文第二項所示之刑。又被告丁○○於行
    為後，刑法第四十一條業於九十年一月十日修正公布，同年月十二日生效，舊法
    規定犯最重本刑三年以下有期徒刑以下之刑之罪，而受六個月以下有期徒刑或拘
    役之宣告，因身體、教育、職業、家庭之關係或其他正當事由，執行顯有困難者
    ，得易科罰金，修正後刑法第四十一條第一項規定，凡犯最重本刑五年以下有期
    徒刑以下之刑之罪，而受六個月以下有期徒刑或拘役之宣告，均得易科罰金，惟
    查易科罰金係關於執行之事項，與罪刑之輕重問題無涉，自應尊重制定新法之精
    神，一律適用新法，不生新舊法律適用之比較問題，爰依修正後之新法諭知被告
    丁○○易科罰金之折算標準。
六、未扣案之西瓜刀一把，係供共犯蔡文閱犯罪所用之物，且為蔡文閱所有，雖為其
    所否認，惟證人丙○○等人明確證稱被告蔡文閱確曾持西瓜刀犯罪，亦無證據證
    明業已滅失，應依刑法第三十八條第一項第二款規定，宣告沒收。其餘扣案之現
    金、牌尺等物，與本件被告丁○○所犯傷害、妨害自由等罪之犯罪無關，無庸宣
    告沒收，附此敘明。
貳、被告戊○○部分：檢察官之聲請簡易判決處刑書於犯罪事實欄並未敘述被告戊○○有妨害自由之犯行，證據並所犯法條欄亦未記載被告戊○○涉犯傷害及妨害自
    由之罪嫌，原審未查，併予論罪、科刑，並與被告戊○○所犯意圖營利聚眾賭博
    罪，定其應執行之刑，尚有未合。被告戊○○提起上訴意旨雖未指摘及此，惟原
    判決既有如上之違誤，即屬無可維持，仍應由本院就被告戊○○妨害自由罪刑暨
    定執行刑部分，予以撤銷。
據上論斷，應依刑事訴訟法第三百六十九條第一項前段、第三百六十四條、第二百九
十九條第一項前段，刑法第二十八條、第五十六條、第三百零二條第一項、第三百零
四條第一項、第二百七十七條第一項、第五十五條、第四十七條、第四十一條第一項
前段、第三十八條第一項第二款，罰金罰緩提高標準條例第一條、第二條，判決如主
文。
本案經檢察官曾忠己到庭執行職務
中    華    民    國      九十二      年      十      月      二十一    日
                              臺灣高等法院刑事第六庭
                                  審判長法  官  陳  春  秋
                                        法  官  洪  英  花
                                        法  官  王  麗  莉
右正本證明與原本無異。
如不服本判決，應於收受送達後十日內向本院提出上訴書狀，其未敘述上訴之理由者
並得於提起上訴後十日內向本院補提理由書（均須按他造當事人之人數附繕本）。
                                        書記官  蘇  秋  
中    華    民    國      九十二      年      十      月      二十一    日
附錄：本案論罪科刑法條全文
中華民國刑法第二百七十七條第一項：
傷害人之身體或健康者，處三年以下有期徒刑、拘役或一千元以下罰金。
中華民國刑法第三百零二條第一項：
私行拘禁或以其他非法方法，剝奪人之行動自由者，處五年以下有期徒刑
、拘役或三百元以下罰金。
中華民國刑法第三百零四條第一項：
以強暴、脅迫使人行無義務之事或妨害人行使權利者，處三年以下有期徒
刑、拘役或三百元以下罰金。


司法院資訊處製作；財團法人民間司法改革基金會備份。
